【裁判字號】    91,訴,580
【裁判日期】    920401
【裁判案由】    妨害自由
【裁判全文】
臺灣新竹地方法院刑事判決                          九十一年度訴字第五八號
    公  訴  人  臺灣新竹地方法院檢察署檢察官
    被      告  丙○○
        （原名彭國強）
                丁○○
    選任辯護人  徐原本律師
                陳偉民律師
    被      告  乙○○
右列被告等因妨害自由案件，經檢察官提起公訴（八十九年度偵字第四三二０號），
本院判決如左：
    主  文
丙○○共同以非法方法，剝奪人之行動自由，處有期徒刑柒月。
丁○○共同以非法方法，剝奪人之行動自由，處有期徒刑陸月，如易科罰金，以佰
元折算壹日。
乙○○共同以非法方法，剝奪人之行動自由，處有期徒刑月，如易科罰金，以佰
元折算壹日。
    事  實
一、緣葉步煌（已死亡，已另由檢察官為不起訴處分確定）因懷疑戊○○竊取其所有
    之金錢及手機，而丙○○（原名彭國強，其下均以丙○○稱之）因於民國八十九
    年七月十日晚間九時許，在戊○○位於新竹縣橫山鄉○○街九十巷十號之住處施
    用第二級毒品安非他命時，遭警查獲，斯時戊○○不在場，丙○○遂懷疑係戊○○向警方通風報信所致；嗣於同年七月二十九日（公訴人誤載為七月二十八日）
    上午約九時許，丙○○因接受觀察勒戒後認無繼續施用傾向而出所，便與葉步煌
    聯絡，二人決定強押戊○○至葉步煌家中解釋並施予教訓，其二人遂與當日一同
    出所之丙○○獄友、姓名年籍不詳綽號「阿丸」之成年男子，共同基於以非法方
    法，剝奪人之行動自由之犯意聯絡及行為分擔，丙○○先與「阿丸」徒步返回「
    阿丸」位於勒戒處所附近之住處，騎乘「阿丸」之機車，由「阿丸」騎乘上開機
    車附載丙○○於同日上午十、十一時許到達戊○○上揭住處，丙○○便自戊○○
    住處旁房間之窗戶爬進入內（侵入住宅部分未據告訴），強迫戊○○一同至葉步
    煌家解釋，戊○○隨後與丙○○出門，甫出家門口時，「阿丸」即站在機車旁，
    手拿機車大鎖，作勢欲毆擊戊○○，其後因丙○○制止而作罷，丙○○並與「阿
    丸」二人令戊○○坐上機車，由「阿丸」駕駛，丙○○坐在後面，戊○○則夾在
    二人中間，使戊○○無法逃脫，以此方式剝奪戊○○之行動自由，三人共乘一部
    機車一同前往葉步煌位於橫山鄉○○村○○街○段二九七巷三號住處後，丙○○
    因欲先返回其竹東住處，便交代葉步煌不能讓戊○○離開，待其返回後再質問戊○○有關其在謝家施用毒品遭警查獲之事，交代完後丙○○遂與「阿丸」二人先
    行離去。戊○○在葉步煌家中，葉步煌便質問戊○○如何充當警方線民及有無竊
    取其手機之事，並藉此機會向戊○○索錢以賠償其損失；戊○○為求脫困，答應
    交付新臺幣（下同）五千元予葉步煌，戊○○假稱欲向朋友調借，葉步煌要戊○○唸出行動電話號碼，戊○○就唸出新竹縣警察局竹東分局偵查員甲○○行動電
    話號碼，由葉步煌撥打，撥通後確定非警察單位，才由戊○○接聽，因戊○○說
    話吞吐，甲○○有所懷疑，迂迴探知戊○○行動自由遭剝奪，通話完畢，戊○○
    佯稱友人將會攜錢前來。迨於同月二十九日下午二時許，甲○○與范記能等偵查
    員來至橫山鄉○○村○○街十二鄰二段二九七巷巷口，葉步煌要戊○○出門取錢
    ，斯時，同在該處之葉步煌友人丁○○及乙○○二人與葉步煌共同基於以非法方
    法，剝奪人之行動自由之犯意聯絡及行為分擔，應葉步煌之要求，緊跟戊○○出
    去取錢，並以此方法限制戊○○之行動，甲○○等人見狀，當場逮捕丁○○及乙○○，並逮捕當時甫返回葉步煌處所而聞聲出現之丙○○與葉步煌，「阿丸」則
    因先行離去而未查獲。
二、案經戊○○訴由新竹縣警察局竹東分局報請臺灣新竹地方法院檢察署檢察官偵查
    起訴。
    理  由
一、訊據被告丙○○、丁○○、乙○○均矢口否認右開犯行，丙○○辯稱：與「阿丸
    」去戊○○家時，戊○○在睡覺，我在他臥室外面叫他，他叫我爬窗進去，我才
    爬進去，是戊○○主動要跟我們去葉步煌家說明，「阿丸」拿大鎖要打他，我還
    叫「阿丸」不要打，到了葉步煌家過約五分鐘，我就與「阿丸」離開，我是有叫
    葉步煌別讓戊○○離開，因為等我回來我還要問戊○○有關我在他家施用毒品被
    抓之事，我並沒有限制戊○○行動云云；丁○○辯稱：當日早上約八、九點我自
    己去葉步煌家中吃飯聊天，我有與乙○○一同出去買菜回來，我們作菜、吃飯後
    我就離開，未與戊○○說到半句話，到了下午又過去，我沒有限制戊○○行動，
    是我要離開葉步煌家時，被警察開車堵住云云；乙○○辯稱：我一早與丁○○一
    起去葉步煌家，我們後來一起出去買菜回來煮，吃到一半丙○○、戊○○與一名
    我不認識的人進來，我沒有在旁幫腔，是後來戊○○要賠葉步煌五千元，葉步煌
    怕戊○○跑掉，要我與丁○○與戊○○一起跟著出去拿錢云云。經查：
  （一）右開犯罪事實，業據告訴人戊○○於警訊時指訴明確：丙○○從我家左邊最
        後一個房間的窗戶進我家說：來來來你給我過來，跟我出去，我穿好衣服跟
        他走出家門，就看見還有一名男子手持鎖機車的大鎖頭做勢要打我，丙○○
        有說不要，之後我被他們夾在中間坐上機車，我說不要跟他們走，丙○○就
        說你給我上車，什麼都不用講，我沒辦法只好上車，之後丙○○說：你到那
        邊你就知死了，後來他們把我押到葉步煌家，後來丙○○與那名男子先走，
        臨走前丙○○交代葉步煌不要讓我走，然後他們兩人就先走，：：，葉步煌
        要我拿五千元賠償，我向甲○○說我有急用先借五千元，葉步煌等人不知道
        是警察，就叫我出去拿錢，同時叫乙○○、丁○○跟我一起出去，不要讓我
        跑掉，葉步煌在問我話時，乙○○、丁○○也有在一旁搭腔等語（參偵查卷
        第十六至十八頁）；證人即告訴人戊○○撥接手機之持有者新竹縣警察局竹
        東分局偵查員甲○○亦到庭證稱詳細：七月二十九日下午被害人戊○○打我
        行動電話給我，打了很多通電話給我，問我有沒有錢，說他在葉步煌家不能
        走，說話吞吞吐吐，第一通我覺得有問題，我就跟他說我問他，請他回答是
        或不是，我問他是否不能走，他說對，我問他是否被押起來，他說是，他請
        我五千元拿過去，我就約另一個同事范記能過去，我們二人開一部偵防車同
        去，因為葉步煌家附近有好幾戶，我不確定那一家，我們二人到那附近之後
        ，被害人戊○○又打電話來，我說我已經到路口，請他出來拿錢，他出來是
        別人帶他出來，被害人戊○○走在前面，被告丁○○、被告乙○○其中一人
        走在被害人戊○○之後面一點點幾乎並肩而行，另一人走比較後面，差約幾
        步路距離，我們當時坐在偵防車裡面，因為怕被他們認出來我們是警察，所
        以當被害人戊○○打來時我就告訴他說等一下你就直接上車，被害人戊○○
        就進入車內，跟著那二位在車外等，我就問被害人戊○○是否被那二個人押
        住要錢，被害人戊○○說是，確定了我們就下車抓人，在場所有人我們都控
        制住，我們下車抓人時候有一部白色轎車，想要衝出來，我將車子擋在路口
        ，我叫那個開白色轎車之人下車，那位開車者是被告丁○○，他要出來我擋
        住他，他仍要走，我同事就朝他輪胎開一槍，輪胎破裂，叫他下車，被告丁○○就下車，葉步煌與被告丙○○同時出來說發生何事，我們就一起將他們
        抓住等語（參本院九十一年十月十六日訊問筆錄）；而其二人所言互核亦相
        符，告訴人於其後之偵查、本院訊問時改稱：丙○○到我家找我玩、我自願
        上丙○○與「阿丸」之機車、是我決定要去葉步煌家中云云，與其之前所言
        大相逕庭，且又與常情不符，應認係事後迴護之詞，不足採信。
  （二）被告乙○○於警訊時先供稱「是丙○○騎機車載戊○○及另外一人前往葉步
        煌家中的。」、「沒有毆打戊○○，葉步煌只有以三字經罵戊○○。」、「
        是葉步煌叫我跟丁○○外出等朋友，因為葉步煌怕戊○○跑掉」等語（參偵
        查卷第十五頁），其於偵查時復稱「錢未拿到前，葉某不准他走。當時門是
        開著的，但葉某、丙○○不讓他走。」等語（參偵查卷第五十頁背面），甚
        至於本院訊問時仍供稱「：：是葉步煌問戊○○為何偷他手機，也有問偷錢
        的事情：：葉步煌沒有打戊○○，只有口氣很大聲，：：我有聽到葉步煌有
        叫戊○○賠錢：：」、「（在警局為何說葉步煌要你與丁○○跟著戊○○怕
        他跑掉？）葉步煌的確有這樣說。葉步煌怕他跑掉叫我們跟著。」、「我有
        在旁邊幫腔，因為他（指戊○○）也有偷過我機車，且也是那幾天事情，我
        問戊○○為何偷我機車，：：」、「（戊○○在謝家時是否無辦法離開該處
        ？）是的，但我沒限制他，戊○○也沒有辦法離開，因為被我們限制住。」
        等語（參本院九十一年九月十八日訊問筆錄），衡情被告乙○○既知告訴人
        戊○○係被告丙○○與另一名男子（即「阿丸」）帶同至葉步煌家中，也知
        葉步煌責怪戊○○偷竊之事，亦因其自己機車曾遭戊○○偷竊而參與責罵戊○○，是被告乙○○受葉步煌指示而跟隨告訴人出去取錢之行為，正係剝奪
        告訴人行動自由之行為表現，其於本院審理時空言辯稱「葉步煌叫我與他一
        起出去，我沒有限制他行動自由」云云，有所誤會，所辯不足採信。
  （三）被告丙○○於警訊時已自承「是葉步煌叫我去戊○○家帶戊○○去葉步煌家
        ，因葉步煌要戊○○解釋清楚」、「當時我有告訴阿丸戊○○是個賊，阿丸
        最痛恨小偷，所以想打他，但被我攔住了。」、「（據被害人稱你將被害人
        戊○○載到葉步煌家後，你先離去，離去前你為何交代葉步煌說，不要讓戊○○走？）因為我有事情還要問戊○○。」（參偵查卷第九頁背面、第十頁
        ），於本院訊問時亦供稱「（在葉步煌家你與葉步煌有無質問戊○○，有關
        他偷竊及欠錢的事情？）有，在謝家我問他有無偷別人手機，他說沒有，我
        說我們去對質，：：」、「（有無交代葉步煌不能讓戊○○離開？）有，因
        為我等一下要回來，我要問他那天為何會在謝家我被抓。」、「戊○○坐機
        車中間位置，我確實是不想讓他走掉，我有些事情要問他」等語，衡情被告
        丙○○此次遭法院裁定送觀察勒戒，既認係告訴人向警察通風報信而懷恨在
        心，且被告丙○○一出所又與「阿丸」儘速趕往告訴人住處欲找告訴人理論
        ，途中又告訴「阿丸」告訴人是個賊，後來「阿丸」持大鎖作勢欲打告訴人
        一節亦為被告丙○○所不否認，是其翻窗進入告訴人屋內，其後又與「阿丸
        」二人前後將告訴人夾在坐乘之機車再前往葉步煌住處，應認確有限制告訴
        人行動自由之動機，且被告丙○○之強押告訴人上機車及於將告訴人送往葉
        步煌家後、臨走前又交代葉步煌勿使告訴人離去等之行為均係在剝奪告訴人
        之行動自由；被告丙○○於警訊時辯稱：我從窗戶爬進去的，因當時戊○○
        在上廁所，我沒有強迫他上車，我告訴他你偷人行動電話還有錢，你要去跟
        葉步煌解釋，還有上一次我為什麼在戊○○家會被警察抓，我懷疑是戊○○
        報警的，後來戊○○就自己上車了云云（參偵查卷第九頁背面、第十頁），
        於本院訊問時又改稱：我與「阿丸」順路去戊○○家，他那時在睡覺，我從
        他臥室外面窗戶叫，他叫我從窗戶爬進去，我問他要不要出去玩，他說好，
        我們就一起去葉步煌家玩，我們在葉步煌家聊天聊一下就走了云云（參本院
        九十一年九月十八日訊問筆錄），前後所言不僅迥異，且令人難以相信其爬
        窗進入告訴人家中並質問告訴人後，告訴人一出家門又遭被告丙○○友人「
        阿丸」持機車大鎖作勢毆打，告訴人經歷此一情形後，還願與被告丙○○及
        「阿丸」三人共騎一輛機車再一同前往另一名亦欲質問告訴人之葉步煌家中
        玩？又，被告丙○○於本院辯稱「（何人決定去葉步煌家？）我決定，沒有
        與葉步煌聯絡。我們只是去找看看，他不一定在家。」云云，不僅與其在警
        訊時供陳係葉步煌欲其帶同告訴人前去一詞不符，亦與葉步煌於警訊時所稱
        「是我叫丙○○至戊○○家載他來我家的」不符（參偵查卷第七頁背面）應
        認其二人於被告丙○○出所後取得聯繫，欲強押告訴人至葉步煌家，否則，
        若僅有被告丙○○欲找告訴人「算帳」，在告訴人家中為之即可，無須再大
        費周章「三貼」騎車前往葉步煌家，是被告丙○○所辯，前後反覆不一，不
        足採信。
  （四）被告丁○○於警訊時供稱：今日約十三時許，我到葉步煌家，只看見他一人
        獨自在喝酒，他並且問我說要不要，我回答不要，之後不久就看見葉步煌與
        戊○○發生口角爭執，葉步煌並質問戊○○何時要歸還手機等語，我看場面
        氣氛不對，即起身離去，並且聽到戊○○說我朋友快到了並且帶五千元，現
        在在巷口等，葉步煌一聽就叫乙○○一起跟戊○○到巷口拿錢，戊○○是丙○○與另一名不知姓名男子帶過去的云云（參偵查卷十二頁背面、第十三頁
        ），雖所述之時間與其他二名被告所述之時間不符，但可確定被告丁○○確
        實知道告訴人係被告丙○○與另一人帶往葉步煌家中，且知道葉步煌與告訴
        人爭論之原因，而其辯稱「係葉步煌叫乙○○跟戊○○到巷口拿錢」云云，
        則不僅與告訴人所言不符外，亦與被告乙○○供陳不符：是葉步煌叫我跟丁○○外出等朋友，因為葉步煌怕戊○○跑掉」等語（參偵查卷第十五頁），
        且證人即警員甲○○證稱「我們到葉某住處，乙○○、丁○○與謝某一起出
        來」不相符合，而證人甲○○與被告乙○○供詞互核後較為相符；被告丁○○於本院改稱「我要回家，被告乙○○好像也要回家，我們一起出去，葉步
        煌沒有交代我們跟著戊○○一起出去，警察以為我與乙○○押著他，我們都
        走在戊○○後面，我離他有五公尺，我是要回家，沒有跟著他」云云，與其
        之前供詞又有出入，再者，葉步煌住處僅有一條小路可達通行之大馬路，斯
        時甲○○之偵防車即停在小路與大馬路交界處一節，除據被乙○○與丁○○
        所不否認外，亦據證人甲○○證述明確，並有被告乙○○即證人甲○○所繪
        製之現場位置圖各一紙在卷可查（被告乙○○部分參偵查卷第五十九頁、證
        人甲○○部分參本院九十一年十月十六日訊問筆錄），而被告乙○○供稱當
        日早上搭乘被告丁○○駕駛之自小客車一同前往葉步煌家，車子並停放在葉
        步煌家後面空地上，若要離去，會先到達停車位置等語（參本院九十一年九
        月二十五日訊問筆錄），衡情被告丁○○當時真係欲回家剛好碰到告訴人出
        來欲取錢，則被告丁○○應係至屋旁或屋後車子停放位置上車，而非越過停
        車處不上車，反而「走在戊○○後面離他五公尺」，再佐以證人甲○○證稱
        ：被害人戊○○走在前面，被告丁○○、被告乙○○其中一人走在被害人戊○○之後面一點點幾乎並肩而行，另一人走比較後面，差約幾步路距離等語
        （九十一年十月十六日訊問筆錄），及參酌被告乙○○及證人甲○○所繪製
        之位置圖，被告丁○○若要上車回家根本無機會走在告訴人之後或與告訴人
        併肩同行，是應認被告丁○○與被告乙○○二人係應葉步煌要求而跟在告訴
        人身邊一同出去取款，以免告訴人趁機逃跑一節為真，被告丁○○辯稱當時
        正好要回家，且未跟著告訴人云云，不足採信。綜上所述，被告丙○○、丁○○、乙○○所辯均係卸責之詞，尚難置信，本件事證明確，其等犯行已堪
        認定。
二、核被告丙○○、丁○○、乙○○所為，係犯有刑法第三百零二條第一項之以非法
    方法，剝奪人之行動自由罪。被告丙○○、「阿丸」與葉步煌間，被告丁○○、
    乙○○與葉步煌間分別就前開犯行有犯意聯絡及行為分擔，為共同正犯。被告丙○○係八十九年七月二十九日自臺灣新竹看守所附設勒戒所出監，當日並與「阿
    丸」、葉步煌等人將告訴人載至葉步煌家一節，除據各該被告自承外，並有臺灣
    新竹地方法院法務部在監在押資料表在卷可查，公訴人認被告丙○○係八十九年
    七月二十八日出勒戒所、翌日再為妨害自由犯行，尚有未洽；又被告丙○○於案
    發前與被告丁○○、乙○○互不認識一節已據各該被告供陳在卷（參本院九十一
    年九月十八日訊問筆錄），是該時既互不認識，就將告訴人押至葉步煌家中之行
    為應係在被告丙○○、「阿丸」、葉步煌間始有犯意聯絡及行為分擔，其後因葉
    步煌令被告丁○○、乙○○跟在告訴人旁出去拿錢，被告丁○○、乙○○始與葉
    步煌間就限制告訴人行動自由之行為有犯意聯絡及行為分擔，公訴人認被告三人
    、「阿丸」及葉步煌間自始即有犯意聯絡及行為分擔，亦有未洽。又查被告丁○○、乙○○犯罪後，刑法第四十一條業於九十年一月四日修正，其第一項前段為
    「犯最重本刑為五年以下有期徒刑以下之刑之罪，而受六個月以下有期徒刑或拘
    役之宣告，因身體、教育、職業、家庭之關係或其他正當事由，執行顯有困難者
    ，得以一元以上三元以下折算一日，易科罰金。」並於同年月十日公佈施行，於
    同年月十二日生效，比較新舊法之規定，以變更後之新法對被告有利，依刑法第
    二條第一項前段之規定，自應適用裁判時之新法。爰審酌被告三人於當時均無前
    科，惟不知謹言慎行，恃其人多勢眾即以妨害告訴人行動自由為事情之處理方式
    ，及其等犯罪之動機、目的、手段、犯罪後猶飾詞圖卸，尚無悔意等一切情狀，
    量處如主文所示之刑，並就被告丁○○、乙○○部分諭知易科罰金之折算標準，
    以示懲儆。
據上論斷，應依刑事訴訟法第二百九十九條第一項，刑法第二條第一項前段、第二十
八條、第三百零二條第一項、第四十一條第一項，罰金罰鍰提高標準條例第一條前段
、第二條，判決如主文。
本案經檢察官邱朝智到庭執行職務
中      華      民      國    九十二    年      四      月      一      日
                              臺灣新竹地方法院刑事第一庭
                                  審判長法  官  賴  淑  敏
                                        法  官  彭  淑  苑
                                        法  官  楊  麗  文
右正本證明與原本無異。
如不服本判決，應於判決送達後十日內向本院提出上訴狀( 應附繕本 )，上訴於
臺灣高等法院。
                                        書記官  陳  秀  子
中      華      民      國    九十二    年      四      月      一      日
附錄本案論罪科刑法條：
中華民國刑法第三百零二條第一項
私行拘禁或以其他非法方法，剝奪人之行動自由者，處五年以下有期徒刑、拘役或三
百元以下罰金。


司法院資訊處製作；財團法人民間司法改革基金會備份。
